【裁判字號】    97,台上,604
【裁判日期】    970327
【裁判案由】    損害賠償等（返還房屋等）
【裁判全文】
最高法院民事判決              九十七年度台上字第六０四號
上  訴  人  庚○○
訴訟代理人  陳適庸律師
上  訴  人  甲○○
            乙○○
            丙○○（原名許聰明）
            丁○○
            戊○○
            己○○
共      同
訴訟代理人  鄭崇文律師
上列當事人間請求損害賠償等（返還房屋等）事件，兩造對於中
華民國九十六年十月三十日台灣高等法院第二審判決（九十六年
度上字第九二號），各自提起上訴，本院判決如下：
    主  文
原判決關於駁回上訴人庚○○對上訴人甲○○、乙○○、丙○○
、丁○○、戊○○、己○○在第一審之訴及附帶上訴，與駁回上
訴人甲○○、乙○○、丙○○、丁○○、戊○○、己○○其餘上
訴，暨各該訴訟費用部分廢棄，發回台灣高等法院。
    理  由
本件上訴人庚○○主張：門牌號碼台北市○○○路二一○號建物
為伊所有，同路二一○之二號、二一○之六號則為伊所購買未辦
保存登記之建物，前於民國九十一年九月九日出租予第一審共同
被告簡飛龍，租期至九十六年十二月三十一日止。嗣因簡飛龍違
反租約及積欠租金，經伊終止租約。詎對造上訴人甲○○、乙○
○、丙○○、丁○○、戊○○、己○○（下稱甲○○等六人）竟
擅自占用系爭建物，於九十二年六月一日將系爭建物出租予第一
審共同被告范代榮、趙哲明，渠等二人使用範圍包括第一審判決
附圖所示A、B、C、D、E、F、J、K、L、M、N、O、P 部分，迄九
十五年六月二日范代榮、趙哲明及甲○○等六人始拋棄其占有。
甲○○等六人無權占有系爭建物，侵害伊之所有權及事實上處分
權，自九十二年六月一日起至九十五年六月二日止，按每月新台
幣（下同）二十萬元計算，伊共計受損害七百二十萬元，甲○○
等六人並受有同額之不當得利等情，依民法第一百八十五條共同
侵權行為、第一百七十九條不當得利之規定，求為命甲○○等六
人連帶給付七百二十萬元，及自九十五年八月十七日起至清償日
止，按年息百分之五計算之利息之判決（未繫屬本院者，不予贅
敘）。
上訴人甲○○等六人則以：伊與簡飛龍等人合夥，推舉簡飛龍出
面與對造上訴人庚○○訂約承租系爭建物經營餐廳，在租約終止
前，伊對於系爭建物有使用、收益之權，無侵害庚○○權利或不
當得利情事。又伊僅占有系爭建物之一部分，且另提供溫泉設施
予范代榮、趙哲明，自不應按伊與范代榮、趙哲明所訂租約之月
租金計算不當得利。況簡飛龍業與庚○○成立訴訟上和解，承諾
按月給付庚○○二十萬元，庚○○縱受有損害，亦已填補，不得
再向伊為請求等語，資為抗辯。
原審將第一審所為庚○○勝訴部分之判決一部予以廢棄，改判駁
回庚○○該部分之訴，一部予以維持，駁回甲○○等六人其餘上
訴，及維持第一審所為庚○○敗訴部分之判決，駁回庚○○之附
帶上訴，係以：庚○○主張系爭台北市○○○路二一○號建物為
伊所有，同路二一○之二號、二一○之六號則為伊所購買未辦保
存登記之建物，前於九十一年九月九日出租予簡飛龍，因簡飛龍
違反租約及積欠租金，經其終止租約，甲○○等六人擅自占用系
爭建物，於九十二年六月一日將系爭建物出租予范代榮、趙哲明
，渠等二人使用範圍包括第一審判決附圖所示A、B、C、D、E、F
、J、K、L、M、N、O、P 部分等情，業據提出房屋租賃契約書、
國有基地租賃契約書、和解筆錄、照片、所有權狀、建物登記謄
本、房屋稅繳款書等件為證。甲○○等六人將系爭建物出租予范
代榮、趙哲明，並未告知簡飛龍，簡飛龍及其他合夥人亦未同意
出租，甲○○等六人擅將系爭建物出租予范代榮、趙哲明而取得
租金，侵害庚○○之所有權及事實上處分權，甲○○等六人未證
明其何以有收取租金之權利或法律依據，自屬無法律上原因受利
益致庚○○受損害，應依不當得利之法則返還所受利益予庚○○
。范代榮、趙哲明承租系爭建物後，內政部營建署陽明山國家公
園管理處於九十四年十一月十一日拆除系爭建物之增建部分，經
庚○○以木板將現場圍籬，自斯時起范代榮、趙哲明已無從入內
而喪失對於系爭建物事實上之管領力，甲○○等六人對於系爭建
物占有之管領力亦因范代榮、趙哲明喪失系爭建物之管領力而消
滅，渠等六人占用系爭建物之期間，為自九十二年六月一日起至
九十四年十一月十一日止，共計二十九個月又十一天。庚○○以
第一審於九十五年六月二日勘驗現場時，現場仍有電腦主機、螢
幕、鍵盤、滑鼠、監視器等物為由，主張甲○○等六人占有之時
間至九十五年六月二日止，為無足採。范代榮、趙哲明承租系爭
建物之月租金，九十二年六月一日起為二十萬元，九十二年九月
一日起為十萬元，自九十二年六月一日起至九十四年十一月十一
日止共計三百二十三萬六千六百六十七元，甲○○等六人之不當
得利即為上開金額。庚○○又主張：甲○○等六人違法出租系爭
建物，侵害伊之權利，應依共同侵權行為之法則連帶賠償伊七百
二十萬元等語。惟按侵權行為乃對於被害人所受之損害，由加害
人予以填補，俾回復其原有財產狀態之制度，而不當得利乃剝奪
受益人之得利，使返還予受損人之制度，二者之直接目的不同，
得請求之範圍尤未相同。故依侵權行為請求損害賠償者，請求權
人須證明受有何損害。庚○○原將系爭建物出租予簡飛龍，系爭
建物使用、收益之權益既已歸諸簡飛龍，庚○○復未能提出證據
證明其因甲○○等六人違法出租其所受損害或所失利益為何，自
難徒憑甲○○等六人受有租金之利益，即謂該利益為庚○○所受
損害或所失利益，庚○○依共同侵權行為之規定請求甲○○等六
人連帶賠償，難謂有據。再簡飛龍雖與庚○○成立訴訟上和解，
承諾按月給付庚○○二十萬元，惟庚○○係以簡飛龍違反租賃契
約及未繳納租金達二期以上，伊業以終止租賃契約為由，訴請簡
飛龍遷讓系爭建物及給付違約金等，該項請求與甲○○等六人擅
自出租系爭建物所受不當得利，係本於各別之原因，庚○○並未
因之獲得雙重利益。故庚○○依不當得利之法則請求甲○○等六
人給付二百七十七萬四千二百八十六元，及自九十五年八月十七
日起至清償日止，按年息百分之五計算之利息，為有理由，應予
准許，逾此範圍之請求，為無理由，不應准許等詞，為其判斷之
基礎。
惟查數人共同不法侵害他人之權利，致他人受損害者，應連帶負
損害賠償責任，此觀民法第一百八十五條第一項之規定自明。原
審既認甲○○等六人無權占有系爭建物，侵害庚○○之所有權及
事實上處分權，致庚○○受損害，則庚○○是否不得依上開法條
規定，請求甲○○等六人連帶賠償損害，即不無研求之餘地。原
審謂庚○○不得依上開法條規定為本件之請求，已有未合。次查
第一審法院於九十五年六月二日勘驗時，系爭房屋內仍有電腦主
機、螢幕、鍵盤、滑鼠、監視器等物；甲○○等六人及范代榮、
趙哲明之訴訟代理人則均表示：包含監視器所有物品，我們均拋
棄權利不取回，同意庚○○自行清理現場等語（見第一審卷二三
四頁）。原審未查明甲○○等六人及范代榮、趙哲明之訴訟代理
人於斯時表示「我們均拋棄權利，同意庚○○自行清理現場」云
云，究何所指，遽謂甲○○等六人於九十四年十一月十二日已喪
失對於系爭建物事實上之管領力，亦有可議。又依不當得利之法
則請求返還不當得利，以無法律上之原因而受利益，致他人受有
損害為其要件，倘無損害，即不構成不當得利。系爭建物之承租
人簡飛龍業與庚○○成立訴訟上和解，承諾給付庚○○三百二十
萬元，及自九十三年八月一日起至返還系爭建物之日止，按月給
付二十萬元，有和解筆錄可稽（見第一審卷一五頁）。倘簡飛龍
已依和解履行，能否謂庚○○仍受有損害而得請求甲○○等六人
返還不當得利，尚非無疑。原審謂庚○○得為請求，並有未洽。
再原審既認庚○○將系爭建物出租予簡飛龍，則簡飛龍自得依租
約占有使用系爭建物，在簡飛龍依約占有使用期間，除有特別情
事外，應無系爭建物遭他人占用致庚○○受損害而應返還不當得
利予庚○○之問題。原審遽謂庚○○得請求甲○○等六人返還上
開期間之不當得利，尤有疏略。兩造上訴論旨，各自指摘於己不
利部分之原判決違背法令，求予廢棄，均非無理由。
據上論結，本件兩造上訴均有理由。依民事訴訟法第四百七十七
條第一項、第四百七十八條第二項，判決如主文。
中    華    民    國  九十七  年    三    月  二十七  日
                      最高法院民事第七庭
                          審判長法官  劉  福  來
                                法官  陳  國  禎
                                法官  陳  重  瑜
                                法官  吳  謀  焰
                                法官  許  正  順
      本件正本證明與原本無異
                                      書  記  官
中    華    民    國  九十七  年    四    月   十四   日
                                                      v


司法院資訊處製作；財團法人民間司法改革基金會備份。
